【裁判字號】    98,交聲,1735
【裁判日期】    980527
【裁判案由】    聲明異議
【裁判全文】
臺灣臺中地方法院交通事件裁定        98年度交聲字第1735號
原處分機關  交通部公路總局臺中區監理所（豐原監理站）
異  議  人
即受處分人  甲○○
上列異議人即受處分人因違反道路交通管理處罰條例案件，對於
交通部公路總局臺中區監理所（豐原監理站）98年5月4日所為之
處分（豐監稽違字第裁63-HC0000000號裁決書），聲明異議，本
院裁定如下：
    主  文
原處分關於裁處罰鍰逾新臺幣壹萬元部分撤銷。
前項撤銷部分，甲○○不罰。
其餘異議駁回。
    理  由
一、原處分機關係以：異議人即受處分人甲○○（下稱受處分人
    ）於民國97年1月26日22時00分許，騎乘車牌號碼IHV-001號
    之重型機車，在臺中縣豐原市○○路與市前街口處，因「酒
    後駕車肇事致他人輕傷，經豐原醫院抽血測得其酒精濃度為
    209.1mg/dl，經換算呼氣酒測值為1.04mg/l」違規，為豐原
    交通分隊以其有違反道路交通管理處罰條例第35條第1項第
    1款規定之行為，逕行製作中縣警交字第HC0000000號舉發通
    知單予以舉發，經原處分機關交通部公路總局臺中區監理所
    （豐原監理站）查受處分人前於96年9月12日亦曾違反道路
    交通管理處罰條例第35條第1項第1款規定之紀錄，依同條例
    第35條第3項之規定，本次違規乃受處分人於駕駛執照吊扣
    期間再犯第35條第1項情形者，故原處分機關遂於98年5月4
    日依道路交通管理處罰條例第35條第3項及違反道路交通管
    理事件統一裁罰基準及處理細則第43條、第44條及第67條之
    規定，以豐監稽違字第裁63-HC0000000號裁決書裁處受處分
    人罰鍰新臺幣（下同）6萬元，吊銷駕駛執照，3年內禁考，
    並施以道安講習，於法並無不合等語。
二、聲明異議意旨則以：受處分人因酒駕行為被判緩起訴處分，
    並已繳納緩起訴處分金5萬元，惟監理機關又因同一酒駕違
    規案件，裁罰受處分人罰鍰6萬元，有違行政罰法第26條規
    定一罪不兩罰之立法意旨，請求法院撤銷監理站罰鍰部分，
    爰聲明異議云云。
三、經查：
  (一)按「汽車駕駛人，駕駛汽車經測試檢定有下列情形之一者，
    處新臺幣一萬五千元以上六萬元以下罰鍰，並當場移置保管
    該汽車及吊扣其駕駛執照一年；因而肇事致人受傷者並吊扣
    其駕駛執照二年；致人重傷或死亡者，吊銷其駕駛執照，
    並不得再考領：（一）酒精濃度超過規定標準；汽車駕駛人
    經依第一項規定吊扣駕駛執照，並於吊扣期間再有第一項情
    形者，處新臺幣六萬元罰鍰，並當場移置保管該汽車及吊銷
    其駕駛執照；如肇事致人重傷或死亡者，吊銷其駕駛執照，
    並不得再考領」、 「汽車駕駛人有下列情形之一者，不得
    駕車：（二）飲用酒類或其他類似物後其吐氣所含酒精濃度
    超過每公升0.25毫克或血液中酒精濃度超過百分之0.05以上
    」，道路交通管理處罰條例第35條第1項第1款、第3項、道
    路交通安全規則第114條第2款分別定有明文。惟依95年2月5
    日施行之行政罰法第26條第1項規定：「一行為同時觸犯刑
    事法律及違反行政法上義務規定者，依刑事法律處罰之。但
    其行為應處以其他種類行政罰或得沒入之物而未經法院宣告
    沒收者，亦得裁處之」，此乃一行為同時造成刑罰法律與行
    政秩序罰規定發生競合適用之關係時，基於「一事不二罰」
    之法理，經由立法程序確立應以刑罰優先為原則，避免行為
    人承受過度且重複之處罰。此觀該條立法理由明確揭示：「
    一行為同時觸犯刑事法律及違反行政法上義務規定時，由於
    刑罰與行政罰同屬對不法行為之制裁，而刑罰之懲罰作用較
    強，故依刑事法律處罰，即足資警惕時，實無一事二罰再處
    行政罰之必要。且刑事法律處罰，由法院依法定程序為之，
    較符合正當法律程序，應予優先適用。但罰鍰以外之沒入或
    其他種類行政罰，因兼具維護公共秩序之作用，為達行政目
    的，行政機關仍得併予裁處，故為第一項但書規定」，其理
    益明。是以前揭行政罰法中刑事法律處罰優先且不再處以行
    政秩序罰之目的，既係因為行為人已接受刑罰而足資警惕，
    且已發生懲罰之作用，即無使行為人陷於雙重處罰之不利益
    ，則關於刑事法律處罰之範圍自應採取實質認定，凡刑事實
    體法或程序法中所規定客觀上剝奪行為人生命、自由、財產
    權利，主觀上亦因制裁之嚴厲性、痛苦性，其強度足以造成
    心理強制而間接達成矯正教化目的之處遇手段，皆應納入其
    中，而不以形式上符合刑法第32條至第34條所定主刑及從刑
    種類者為限，始與前揭法律規範之意旨相符，臺灣高等法院
    臺中分院95年度交抗字第580、591號、96年度交抗字第
    262、253號均採同旨，可資參照。
  (二)至於法務部95年5月25日法律字第0950700393號函雖謂：行
    政罰法第26條第2項所稱「不起訴處分」包括「緩起訴處分
    」在內等語，惟該項乃例外得裁處行政秩序罰之補充規定，
    參諸該條文係將「不起訴處分」、「無罪」、「免訴」、「
    不受理」、「不付審理」等不能證明刑事被告犯罪或未曾使
    其實際接受刑罰之情形逐一臚列，顯然與該條第1項所指發
    生處罰競合之前提要件尚有未合，故有第2項仍依違反行政
    法上義務規定裁處之必要。而緩起訴處分既非不能證明行為
    人之犯罪事實，且有支付一定金額之實質處罰，自與上開行
    政罰法第26條第2項列舉之不起訴處分等情形迥然有別，仍
    無從遽為比擬而為相同之處置。如若不然，則刑事被告如經
    法院循審判程序判處罰金或得以易科罰金之拘役或有期徒刑
    ，均得以援用行政罰法第26條第1項之規定，免於處以行政
    秩序罰之雙重不利益；至於藉由緩起訴處分而節省司法資源
    者，在基於實質懲罰目的而其財產權遭受剝奪之餘，卻仍需
    繳納一定金額之行政罰鍰，其結果勢必降低刑事被告接受緩
    起訴處分之意願，而反噬緩起訴處分替代繁複刑事審判程序
    之制度性機能。準此以言，行政罰法第26條第2項既未將緩
    起訴處分列舉其中，本於「例外規定從嚴解釋」之法理及前
    揭說明，自不能將條文中「不起訴處分」之範圍，擴及於性
    質顯不相同之「緩起訴處分」。而道路交通管理處罰條例第
    35條所規定之裁處，含有罰鍰與吊扣駕照之處分，二者分屬
    行政罰法中之裁罰，有對於過去違反義務行為處罰之「秩序
    罰」（指罰鍰），以及對於預防將來再犯危險之「管制罰」
    （指吊扣駕照）；前者對於過去義務違反而為秩序罰之目的
    ，與刑事制裁酒醉駕車所欲達到保護交通安全之目的相同，
    二者既為相同之目的，則處以較重之刑事制裁為已足，自無
    重複處罰行政罰之必要。
  (三)又道路交通管理處罰條例第35條第8項規定﹕「前項汽車駕
    駛人，經裁判確定處以罰金低於本條例第92條第3項所訂最
    低罰鍰基準規定者，應依本條例裁決繳納不足最低罰鍰之部
    分」，是受處分人所支付之緩起訴處分金，若低於上開規定
    者，仍應裁決繳納不足最低罰鍰之部分，始為適法，因此法
    院僅得就受處分人已依緩起訴處分為公益捐款部分予以撤銷
    （參照臺灣高等法院台南分院97年度交抗字第19號、臺灣高
    等法院高雄分院97年度交抗字第184號交通事件裁定要旨）
    。否則如一方面認行為人依檢察官緩起訴處分命令而為金錢
    給付，與受刑事處罰無異，依行政罰法第26條之規定，監理
    機關不得再予裁罰；一方面卻又認此等金錢給付不屬於道路
    交通管理處罰條例第35條第8項所規定之罰金，而無需依該
    條項規定補繳不足最低罰鍰部分之差額，理由顯然矛盾。且
    緩起訴處分捐款金額低於最低罰鍰基準規定，亦有失公平（
    參照台灣高等法院暨所屬法院97年法律座談會刑事類提案第
    39號法律問題研討結論）。
四、查本件受處分人因酒後駕車，經抽血測得其酒精濃度經換算
    呼氣酒測值超過標準值，為警舉發之事實，有豐原交通分隊
    舉發違反道路交通管理事件通知單、交通部公路總局臺中區
    監理所（豐原監理站）裁決書等在卷可參，復為受處分人所
    不否認，是以本件違規事實明確，已堪認定。另本件受處分
    人上開酒後駕車除構成道路交通管理處罰條例第35條第1項
    第1款之交通違規事由外，亦已合於刑法第185條之3服用酒
    類不能安全駕駛動力交通工具而駕駛罪之構成要件，經臺灣
    臺中地方法院檢察署檢察官於斟酌受處分人之犯後態度及公
    共利益之維護，認以緩起訴處分為適當，乃以97年偵字第63
    27號為緩起訴處分，並於處分書中載明緩起訴期間為1年，
    受處分人應於收受該署檢察官緩起訴處分命令通知書起2個
    月內，向社團法人臺中市圓愛全人關懷協會支付5萬元；該
    緩起訴處分於97年4月22日確定，其後於98年4月21日緩起訴
    期間期滿未經撤銷等情，有臺灣高等法院被告前案紀錄表、
    該緩起訴處分書等在卷可稽。揆諸前揭說明，本件受處分人
    所支付之緩起訴處分金5萬元，解釋上應屬道路交通管理處
    罰條例第35條第8項所規定之罰金，該5萬元尚未達道路交通
    管理處罰條例第92條第3項所訂最低罰鍰基準規定（依違反
    道路交通管理事件統一裁罰基準表，駕駛人違反道路交通管
    理處罰條例第35條第3項之規定之最低罰鍰6萬元），則依該
    條例第35條第8項之規定，尚須補繳不足最低罰鍰之差額即
    1萬元（最低罰鍰6萬元減受處分人支付之緩起訴處分金5萬
    元）。是以，受處分人就其已支付緩起訴處分金5萬元部分
    所為之異議，為有理由，自應由本院將原處分關於該部分撤
    銷，另為不罰之諭知；惟就差額1萬元部分，受處分人之異
    議為無理由，本院自應就此部分予以駁回。
五、據上論斷，應依道路交通管理處罰條例第87條第2項，道路
    交通案件處理辦法第19條、第20條，裁定如主文。
中    華    民    國    98    年     5    月    27    日
                  交通法庭  法  官  戴嘉慧
以上正本證明與原本無異。
如不服本裁定，應於送達後5日內，向本院提出抗告狀。（應附
繕本）
                            書記官  劉晴芬
中    華    民    國    98    年    5     月    27    日


司法院資訊處製作；財團法人民間司法改革基金會備份。
